【裁判字號】    94,訴,458
【裁判日期】    950406
【裁判案由】    違反貪污治罪條例等
【裁判全文】
臺灣臺南地方法院刑事判決               94年度訴字第458號
公  訴  人  臺灣臺南地方法院檢察署檢察官
被      告  乙○○
選任辯護人  蘇正信律師
            蔡進欽律師
            蔡弘琳律師
被      告  吳三旗
選任辯護人  翁秋銘律師
被      告  癸○○
選任辯護人  楊慧娟律師
            蔡清河律師
被      告  子○○
選任辯護人  查名邦律師
被      告  壬○○
指定辯護人  李興宣律師
被      告  甲○○
選任辯護人  蘇正信律師
            蔡進欽律師
            蔡弘琳律師
上列被告等因違反貪污治罪條例等案件，經檢察官提起公訴（94
年度偵字第1632號），本院判決如下：
    主  文
乙○○共同依據法令從事公務之人員，對於職務上之行為，要求
賄賂，處有期徒刑玖年，褫奪公權捌年。
吳三旗與依據法令從事公務之人員，共同對於職務上之行為，要
求賄賂，處有期徒刑柒年陸月，褫奪公權陸年。
癸○○、子○○、壬○○、甲○○均無罪。
    事  實
一、乙○○前於民國（下同）93年間，係擔任臺南市議會第十五
    屆議員，負有審查臺南市政府預算及監督市政之職責，係依
    據法令從事務公務之人員。吳三旗係乙○○之助理，承乙○○之命從事議會聯絡、選民服務並協助乙○○查閱待審查法
    案等工作。緣民眾午○○實際所有，但以陳朝順名義為土地
    所有權登記之坐落臺南市○○段三六一之六、三六一之七、
    三六一之八等地號土地（以下簡稱系爭土地），屬於臺南市
    編號I-14-12M道路計畫用地（起訴書贅載編號I-16-7M道路
    計畫用地），經午○○以陳朝順名義向臺南市政府陳情，於
    92 年10月21日間經臺南市政府編列於特別預算中以標售市
    有地抵繳方式籌款徵收（起訴書誤載為以地換地方式徵收）
    ，然經送臺南市議會於第十五屆第四次定期大會（起訴書誤
    載為第五次定期大會）審議時遭刪減剩餘新臺幣（下同）一
    千元而形同被退回（起訴書逕載為被退回），臺南市議會並
    於92 年12月8日將上開決議內容通知臺南市政府。午○○得
    悉上情後，乃於93年初之某日間，前往位於臺南市○○區○○路四段二三四巷四八號乙○○之服務處（以下簡稱乙○○
    服務處）向時任臺南市議員之乙○○求助，乙○○旋趁機主
    動表示：「你們都沒有來打招呼，土地徵收都有一定的行情
    ，難怪你們會被攔阻，如果你們早點來找我就沒有問題，行
    情多少你們自己去打聽」等語，並舉出其他類似土地徵收事
    件金主提供相當賄款予民意代表而獲通過之案例，而暗示要
    求午○○需給付賄賂。越數日，經午○○再次前往乙○○服
    務處向乙○○徵詢意見，乙○○方表示土地徵收之行情為公
    告地價的一點四倍，一般行情係以其中零點四倍供議員「喝
    茶」（臺語發音，意指賄賂款項）始能通過，但因為係以地
    易地，可以減價，並表示要拿現金，不要土地等語，進而向
    午○○明示要求金錢賄賂，然未為午○○所接受。嗣午○○
    繼續透過名義上地主陳朝順及其他人事向臺南市政府陳情，
    於93 年7月間經市長交予臺南市政府工務局、建設局、財政
    局、地政局會商處理（起訴書僅載工務局）。乙○○得悉上
    情後，即於同年8月底某日與其助理吳三旗共同基於要求賄
    賂之犯意聯絡（起訴書漏載吳三旗，但經公訴檢察官於準備
    程序時以言詞補正），由乙○○命吳三旗主動再與午○○之
    助理林進崑聯絡，徵詢午○○是否仍有意願尋求系爭土地獲
    臺南市政府徵收，經午○○正面回應後，乙○○遂於同年9
    月間某日，偕同吳三旗及午○○之助理等人前往上開預定徵
    收路段勘查，確認系爭土地均充為公共設施（道路）使用，
    而有徵收之合理性與正當性後，即與吳三旗前往以副議長身
    分代理議長且不知內情之癸○○位於臺南市○○路○段六二
    ０巷十二弄十五號住處，為午○○請託讓前開土地徵收案順
    利通過而獲首肯。乙○○遂向午○○表示已與代理議長之副
    議長溝通好，要午○○再向市政府陳情，將系爭土地徵收預
    算案送至市議會，排入93年9月份召開之定期大會審查，但
    要求午○○支付一千萬元賄款。午○○聯絡其助理林進崑至
    乙○○服務處表示願意支付七百萬元，但為乙○○所拒，同
    時表示前開土地之公告現值為三千二百餘萬元，並佯稱同時
    有數位議員要朋分賄款，故需支付一千萬元賄賂，經午○○
    表示無力籌措此等高額現金，且是以地易地方式徵收，建議
    減少賄款金額為七百萬元，然未為乙○○所接受，而未達成
    期約。嗣午○○仍再度以陳朝順名義向臺南市政府陳情，臺
    南市政府乃以工務局預算名義，以I-14-12M計畫道路第二期
    徵收之名目，同時編列系爭土地及地上物補償共八千萬元（
    土地款徵收款部分為七千二百萬元）之徵收補償款，再度送
    議會審查。93年10月19日系爭土地徵收預算書初稿即送達臺
    南市議會，乙○○再度找午○○以協助通過徵收案為由索賄
    ，惟仍堅拒減少賄款金額，使午○○深感憤怒，漸萌放棄系
    爭土地獲得徵收並舉發乙○○前揭行逕之念頭，惟仍向乙○○表示要考慮，事後以電話向臺灣高等法院檢察署查緝黑金
    行動中心徵詢檢舉之程序與可能性，並聲稱願意配合調查，
    惟因尚無具體事證，且午○○猶未完全放棄系爭土地獲得徵
    收之努力，而未為進一步之合作。
二、午○○遂決定「先行自力進行蒐證」，再俟機觀望是否以蒐
    證所獲之影音光碟於正式告發時提供偵查機關而為舉證。同
    年10月26日，午○○攜隱藏式（針孔）攝影機偕同其助理林
    進崑、吳佩玲前往乙○○服務處，與乙○○及其助理吳三旗
    會面談判，並同步錄影蒐證，午○○雖再請求乙○○將款項
    減少至七百萬元，或是先支付七百萬元、另三百萬元俟預算
    案通過後再行支付、或取得市政府提供之土地後再行交付、
    或以設定抵押方式提供擔保，餘款嗣後再行付款等方式，乙○○仍要求午○○一次交付一千萬元現金，並再度佯稱其只
    是中間人，還有其他議員要分配，且代理議長要退回全部徵
    收預算等語。另吳三旗復發現臺南市政府此次編列系爭土地
    之徵收預算高達七千二百萬元（土地公告地價為五千餘萬元
    ，一點四倍即為七千餘萬元），乙○○乃要求午○○以比例
    提高賄款金額至一千二百萬元始能通過系爭土地徵收預算案
    ，幾經午○○婉轉要求減少金額或以前述替代方法處理，均
    遭乙○○峻拒，午○○益感憤怒而決定「正式提出檢舉告發
    」，即佯裝同意乙○○之要求，並於會面後將蒐證而錄得之
    影音光碟交付法務部調查局南部地區機動工作組（以下簡稱
    南機組）。乙○○因認為午○○已經肯允交付上述賄款，遂
    於同年11月間因病住院時，交代吳三旗代表其往訪癸○○之
    不知情助理子○○，表達請支持該案通過之意並獲首肯。同
    年約93年12月30日左右（即臺南市議會第十五屆第六次定期
    大會93年10月28日第二次程序委員會後二天），午○○第二
    度前往乙○○服務處進行錄音蒐證，雙方當日「約定」系爭
    土地徵收預算案三讀通過後當日付款，並大致約定一千二百
    萬元付款方式。
三、93年11月12日臺南市政府向臺南市議會提出94年度之總預算
    ，臺南市議會則召開第六次定期大會，並預定於11月間提交
    聯席審查委員會審查，於12月9日完成二、三讀會程序。乙○○並為確定午○○已備妥該等現金，乃向午○○表示要在
    預算二、三讀會前之同年12月7日查看賄款現金。午○○與
    南機組調查人員為謀進一步蒐集證據，並取信於乙○○，先
    由午○○提出廿四萬元真正千元紙鈔，交由檢察官調借自臺
    灣銀行之已打洞待銷毀一千元作廢券其中之一千一百七十六
    萬元（共一萬一千七百六十張），偽裝成全部均為真正紙鈔
    總數一千二百萬元之現金，交由午○○依約於當天上午11時
    在臺南市議會對面位於臺南市○○路之「耕讀園茶藝館」前
    會面，乙○○進入午○○所搭乘之積架轎車之車內，查看一
    千二百萬元現金無誤後，乃致電並親自面見代理議長之不知
    情助理子○○，請求轉託代理議長癸○○支持通過系爭土地
    徵收預算案。同年12月9日上午11時許，系爭土地徵收預算
    案進行二、三讀會程序時，吳三旗與午○○及其妹妹未○○
    在臺南市議會外碰面，吳三旗帶領未○○進入議會，同日中
    午12時許，臺南市議會三讀通過系爭土地徵收預算案後。吳
    三旗隨即與未○○從臺南市議會步行至臺南市○○○路「保
    安市場」後方停車場，從午○○乘坐之積架轎車上取走一千
    二百萬元放置於其所駕駛之豐田轎車上，並由吳三旗開車前
    往臺南市○○○路「丸三餐廳」停車場內將其中五百萬元交
    給不知情之甲○○（乙○○之子），嗣經檢察官率領司法警
    察及調查員在臺南市○○區○○路四段三二四號甲○○之姊
    夫所經營之健友撞球場樓上閣樓之機房中，經甲○○之同意
    而予扣押。另一筆七百萬元，吳三旗亦在「丸三餐廳」停車
    場交付乙○○，並放置於乙○○所駕駛之賓士車內，並同車
    搭載不知情之壬○○前往億載金城停車場時，經檢察官當場
    以現行犯逮捕乙○○，並附帶搜索而扣得現金七百萬元。吳
    三旗得悉乙○○案發而遭逮捕後，旋即致電午○○要求蘇女
    證述上述一千二百萬元係因借貸關係而交付，並與午○○約
    定在中山高速公路臺南仁德交流道附近會面以便串證時，為
    南機組之調查員拘提到案。
四、案經法務部調查局南部地區機動工作組移送，以及臺灣臺南
    地方法院檢察署檢察官自動檢舉偵查起訴。
    理  由
甲、關於證據能力之部分：
一、被告子○○、甲○○、乙○○、吳三旗及告發人午○○之吳
    姓助理（吳佩玲）等人於偵查中之監聽內容，已經檢察官提
    出通訊監察書稿影本，而得確認係經由合法之通訊監察取得
    之證據，依通訊保障及監察法第5條之規定，該監聽之錄音
    內容，自有證據能力。又被告方面對於經由上開監聽所製成
    譯文之真正復未為爭執，且同意採為證據，依刑事訴訟法第
    259條之5第1項之規定，本院認為該等監聽譯文，亦具有證
    據能力。
二、被告子○○之選任辯護人雖主張卷附「測謊報告」不具證據
    能力，惟查：
  (一)按測謊鑑定，係由測謊員對受測者提問與待證事實相關之問
    題，藉由科學儀器（測謊機）記錄受測者對各個質問所產生
    「細微之生理變化」，加以分析受測者是否「下意識刻意隱
    瞞」事實真相，並判定其供述是否真實而為之鑑定。受法院
    或檢察官囑託測謊機關所為檢查結果之書面報告，形式上必
    須符合下述測謊基本程式要件，包括：1.經受測人同意配合
    ，並已告知得拒絕受測，以減輕受測者不必要之壓力。2.測
    謊員須經良好之專業訓練與相當之經驗。3.測謊儀器品質良
    好且運作正常。4.受測人身心及意識狀態正常。5.測謊環境
    良好，無不當之外力干擾等要件，始應認有證據能力，最高
    法院九十二年度臺上字第二二八二號判決意旨可資參照。
  (二)本件係檢察官經被告癸○○、壬○○、吳三旗及子○○之同
    意施測後，依刑事訴訟法第208條規定，囑託法務部調查局
    實施測謊，有檢察官辦案進行單及經該等被告簽署明載受測
    者可拒絕受測之測謊同意書在卷可按（見偵五卷第36、53、
    55、57、64頁）。而本件施測者即調查員丙○○，其於89年
    5月29日起至同年8月19日止，在法務部調查局研修測謊技術
    結業，且在對上述被告等進行測謊鑑定前，已有二千人次以
    上之施測經驗等節，亦有法務部調查局結業證書在卷可按（
    見偵五卷第69頁），並經證人丙○○到庭結證明確（見本院
    卷二第254頁），顯見本件測謊人員已經良好之專業訓練並
    有豐富之經驗。又依證人丙○○所述：本件所使用之測謊儀
    器雖已使用逾十年之久，但我施測前均會「確認機器的堪用
    」、「堪用就是可以出現生理反應圖形」等語（見本院卷二
    第205-251頁），亦堪信賴測謊儀器品質良好且運作正常。
    再者，被告癸○○、壬○○、吳三旗及子○○受測之前，均
    經施測者詢問身心狀況（包括痼疾、病史、服用藥物、就醫
    情形、睡眠及用餐情形等），並將詢問之結果填載於「測謊
    對象身心狀況調查表」（見偵五卷第53、55、56、64頁反面
    ），參以證人丙○○復證稱：「如果當事人告訴我們他人不
    舒服或不想受測，我們就不會作（測謊）」等語（見本院卷
    二第252頁），顯見施測者已依其專業針對受測被告身心狀
    況及意識是否適宜受測為必要之評估。末查，本件測謊係在
    「具備影音監視功能、空調、隔音，無外界干擾因素」之環
    境內進行乙節，亦據記載於卷附測謊報告之「測謊程序說明
    書」內（見偵五卷第59、66頁），況前述受測被告等人於偵
    審過程均未曾就測謊環境不良乙節表示抱怨之意思，亦足認
    定施測環境並無不當之外力干擾之情形。
  (三)綜上所述，本件之測謊，已經具備最高法院九十二年度臺上
    字第二二八二號判決所要求各項要件，應認適合採為認定事
    實之依據，本院認為具有證據能力。
三、其餘經檢察官提出、或本院依職權列入之各項證據，其證據
    能力之有無及判斷之理由，本院已於94年10月20日以裁定宣
    示在案（見本院卷二第17-22頁），茲不贅述。
四、本件無論依檢察官起訴事實、卷存事證以及本院調查證據之
    結果，均無從獲致被告乙○○係因告發人午○○或職司犯罪
    偵查公務員之教唆，始萌犯意之心證。從而告發人於偵審過
    程中經具結後而為之證言，及蒐證行為獲取之影音光碟，均
    為有證據能力之證據，自可據為本件事實認定之基礎。被告
    方面認為告發人午○○所為之蒐證行為及供述，均屬陷害教
    唆之主張，並無足取，附此敘明。
乙、有罪部分（被告乙○○、吳三旗）：
一、訊據被告乙○○、吳三旗均矢口否認有何向告發人午○○要
    求賄賂之犯行，並分別答辯如下：
  (一)被告乙○○部分：
  被告之答辯：告發人午○○之所以同意交付伊一千二百萬元
    ，係因和信興公司之蔡俊雄及蔡克宗因前「元寶樂園」土地
    買賣事宜，積欠伊一千二百萬元，午○○為使上述土地得以
    開發利用，故而同意並於93年12月9日代和信興公司清償該
    筆債務。伊雖曾經承諾午○○協助通過系爭土地徵收預算案
    ，但並非以上述一千二百萬元作為協助之報酬，伊僅要求蘇
    女於通過預算案之後，依約代和信興公司清償該筆債務即可
    云云。
  辯護意旨：(1)告發人午○○自始即無交付賄賂之意思，其接
    近被告乙○○並為錄音、錄影蒐證行為，僅係為誘使被告乙○○實施犯罪，而屬陷害教唆，從而偵查機關因告發人午○○之蒐證作為而取得之錄音錄影光碟、供述證據乃至於廢鈔
    均不具證據能力，並且認為告乙○○有無涉及要求賄賂犯行
    ，應以93年8月底起至93年10月26日止之行為而為判斷。(2)
    依告發人午○○於法院具結後之證言顯示，實際上要求或收
    取午○○交付之賄賂財物之人，係被告乙○○在臺南市議會
    之議員同仁，而非被告乙○○。午○○係透過被告乙○○而
    向其他議員行賄，故被告乙○○應係與午○○「共同行賄」
    之人，而非向午○○要求或收受賄賂之人。系爭土地徵收
    預算案於93年11月12日聯席審查委員會審查通過時，因無議
    員保留發言權，依臺南市議會議事規則，已可認為在二、三
    讀會幾乎必然得以通過。故被告乙○○並無再向其他議員關
    說以使系爭土地徵收預算案通過之必要。是被告乙○○利用
    系爭土地徵收預算案二、三讀程序尚未完成之機會，而向午
    ○○索取賄賂，亦應屬有無對蘇女施用詐術騙取財物之問題
    ，而非要求賄賂之行為。
  (二)被告吳三旗部分：
  被告之答辯：伊僅係被告乙○○議員之助理，乙○○要求伊
    從事何等工作，伊即承命辦理，事實上並無資格亦無可能與
    議員乙○○有何共同犯意之聯絡。93年10月26日午○○偕同
    助理前來向乙○○請託系爭土地徵收預算案時，伊雖在現場
    ，但未參與討論，亦不知內情。伊與被告乙○○均未曾要求
    午○○給予賄賂，從而亦不可能有何提高賄款之情事，午○○交付之一千二百萬元金額，實則係代和信興公司清償債務
    ，並非賄賂之款項云云。
  辯護意旨：(1)被告吳三旗並無議員之身分，身分上本無與議
    員共同索賄、協商分配賄款之資格。本件起訴書所述被告吳
    三旗參與之犯行，實則均係因其擔任被告乙○○助理，奉乙○○之命而為之傳話轉述行為，顯係處於受僱人職務上之被
    動作為，不能據而認為有何共同犯意聯絡之情形。(2)被告吳
    三旗並不具備任何公職身分，而僅係議員之助理，故告發人
    午○○所交付之一千二百萬元，與被告吳三旗之「助理職務
    」，並無任何對價關係，依最高法院判例意旨，即無成立要
    求賄賂罪之餘地。(3)依午○○於法院之證言，其應係基於「
    與乙○○共同行賄」之意思而交付該筆一千二百萬元金額，
    故被告吳三旗至多僅係行賄行為之共犯，而非要求賄賂行為
    之共犯。(4)被告吳三旗之僱主即同案被告乙○○事實上並未
    參與審議表決系爭土地徵收預算案，故縱認乙○○有藉機向
    午○○索款情事，亦應屬是否成立詐欺罪名之問題，而與貪
    污治罪條例之要求賄賂罪名無涉。
二、經查：
  (一)被告乙○○、吳三旗對於下列事項未為爭執，而列為本案之
    不爭執事項（見本院卷二第87-89頁，本件審理計劃書第2、
    4-7、11-13、15-19、21、23點不爭執事項），應可認為係
    該等被告供承之事實，且有下述適格之證據足資佐證：
  乙○○為臺南市議會第十五屆議員，負有審查臺南市政府預
    算及監督市政之職責，被告吳三旗係乙○○之助理乙節，業
    經證人即同案被告癸○○、子○○、壬○○等人於偵審中一
    致證述在卷。
  告發人午○○確曾為系爭土地徵收預算案前往乙○○服務處
    ，向被告乙○○請託協助通過，被告乙○○並於93年9月時
    ，與吳三旗及午○○之助理等前往上開預定徵收路段勘查。
    午○○並於93年10月26日第一次錄影蒐證時，協同其助理林
    進崑、吳佩玲前往乙○○服務處，與乙○○及其助理吳三旗
    會面，討論系爭土地徵收預算案件，且被告吳三旗從預算書
    查知系爭徵收案之預算金額等事實，業據證人午○○及其助
    理林進崑、吳佩玲等人於偵查中證述在卷（見偵二卷第40-4
    2頁；偵三卷第64-66、47-48、53-55頁），證人午○○復於
    本院審理時就上情具結證述如前（見本院卷二第153、154、
    158頁）。
  系爭土地係屬告發人午○○實際所有，但登記於陳朝順名下
    ，該等經臺南市政府編列為I-14-12M道路計畫用地。系爭土
    地徵收預算案先於92年間經臺南市議會第十五屆第四次定期
    大會遭刪減僅剩一千元，臺南市政府繼而於93年10月19日將
    預算書初稿即送達臺南市議會、又於93年11月12日向臺南市
    議會提出臺南市政府94年度之總預算，臺南市議會則召開第
    十五屆第六次定期大會，並預定於11月底提出審查會，嗣於
    同年12月9日完成二、三讀會程序等情，有臺南市政府93年1
    月1日至97年12月31日環境改造特別預算歲入來源預算表（
    見偵七卷第114、115頁）、臺南市93年1月1日至97年12月31
    日環境改造特別預算書（見扣押物編號一）；臺南市政府94
    年度歲出機關特別預算表、歲出計劃說明提要與各項費用明
    細表、工務局94年度概算計畫優先順序排列表、臺南市政府
    94年度歲出計畫說明提要與各項費用明細表（列載系爭土地
    徵收案之預算金額為八千萬元，偵七卷第116、118、131 、
    147頁）；以陳朝順名義提出之陳情書（見偵七卷第159-161
    頁）；臺南市議會93年12月9日會議紀錄（見偵七卷第76至
    78頁）、系爭土地徵收案第一讀會會議紀錄節本（見本院卷
    一第137頁）等書面資料在卷及扣案可稽，核與證人午○○
    於偵查中所證過程相符（見偵二卷第40-41、57-61頁）。
  告發人午○○曾同意給付乙○○一千二百萬元，且乙○○並
    為確定午○○已經備妥上開金額，乃表示要在系爭土地徵收
    案二、三讀審查前之93年12月7日查看檢視。乙○○與午○○並於當天上午在「耕讀園茶藝館」前會面，由乙○○查看
    午○○備妥之同額紙鈔（內含已報廢紙鈔）無訛，但午○○
    並無以真正鈔券行賄之意思。此等事實，核與證人午○○於
    偵查中證述：「有關土地徵收案，乙○○今天（93年12月7
    日）要求我提出現金一千二百萬元，我們約在市議會對面耕
    讀園我的車內看錢，乙○○本人坐在後座看」等語相符（偵
    二卷第54頁）；該證人並於本院審理時證述略以：在93年10
    月26日之前我跟乙○○就土地徵收並沒有達成共識，後來我
    決定放棄系爭土地徵收，但我覺得他需要受到教訓，所以我
    『假裝答應』他的條件．．．乙○○開價一千二百萬元，那
    個時候我決定要蒐證了，所以我就假裝同意．．．在93年12
    月7日我拿一袋現金在耕讀園前面拿給乙○○看，錢的來源
    只有廿四萬元是我自己的，其他的聽說是南機組準備報廢的
    紙鈔等語（見本院卷二第159-162頁）。
  93年12月9日上午11時許系爭土地徵收預算案進行二、三讀
    會程序時，被告吳三旗與午○○及其妹妹未○○在臺南市議
    會外碰面，並由吳三旗帶領未○○進入議會之內，查看閉路
    電視轉播議場畫面，以確定系爭土地徵收預算案是否已經順
    利通過審議之過程，亦據證人午○○、未○○於偵查中一致
    結證無訛（見偵二卷第58-59、66-68頁）。
  被告乙○○並未參與系爭徵收案之審議與表決之部分，得以
    依自證人未○○於偵查中證述：93年12月9日系爭土地徵收
    預算案二、三讀會程序時，被告乙○○同在議場之外，且陪
    同未○○前往副議長辦公室徵詢議案進行程度乙節，獲得證
    實（見偵二卷第67-68頁）。
  系爭土地徵收預算案三讀通過後，吳三旗隨即與未○○從臺
    南市議會步行至臺南市○○○路「保安市場」後方停車場，
    從午○○所駕駛之積架轎車上取走一千二百萬元放置於其所
    駕駛之豐田轎車上，吳三旗並先前往「丸三餐廳」，將其中
    五百萬元交付同案被告甲○○，並將另七百萬元，交付被告
    乙○○之過程，亦據證人午○○、未○○及同案被告甲○○
    等人於接受檢察官訊問或檢察事務官詢問時，一致證述明確
    （見偵二卷第58、59、67-68、101頁）。
  (二)次查，上開被告乙○○議員與其助理即被告吳三旗二人，如
    何利用告發人午○○請託協助通過系爭土地徵收預算案之機
    會，初時要求午○○給付一千萬元，繼之需索一千二百萬元
    賄款，期間午○○並建議減價為七百萬元，並經午○○自93
    年10月26日起至93年12月7日止，三度錄音或錄影蒐證，嗣
    經午○○決定舉發並佯稱同意後，雙方約定於93年12月7日
    在「耕讀園茶藝館」查看一千二百萬元鈔票，並於同年月9
    日交付同額紙鈔之事實，迭據被告乙○○、吳三旗於接受南
    機組調查員詢問及檢察官訊問時自白不諱（乙○○自白部分
    ：見偵三卷第24-26、27、29、82-83、92-94、159-161、16
    4-165頁，偵四卷第85、123-124頁；吳三旗自白部分：見偵
    二卷第88-90、93頁，偵三卷第16-17、168-171頁，偵四卷
    第13-15、87-88頁），核與證人午○○、未○○（午○○之
    妹）於偵審中證述情節相符（見偵二卷41-42、54-55、57
    -61、66-68頁；偵三卷第62-67頁；本院卷二第153-185頁）
    ，並與證人即午○○之助理吳佩玲、林進崑於偵查中結證之
    內容吻合（見偵三卷第46-48、53-55頁）。復與經午○○先
    後於93年10月26日、93年10月30日左右及93年12月7日，分
    別在乙○○服務處（第一、二次）請託系爭土地徵收預算案
    及「耕讀園茶藝館」查看一千二百萬元現金過程中，蒐證攝
    錄所得之影音光碟內容，悉相符合（光碟片置於偵四卷證物
    袋；譯文附於偵二卷第7-24、44-53頁，本院卷二第351-354
    頁；本院受命法官勘驗情形見本院卷二第278、280、350-35
    4頁）。
  (三)此外並有：(1)南機組93年12月9日搜索、扣押筆錄（見偵一
    卷第6至8頁，內載調查員在億載金城扣得一袋七百萬元之現
    金）；(2)臺灣臺南地方法院檢察署93年12月9日搜索、扣押
    筆錄（見偵一卷第12、13頁，內載檢察官在臺南市○○區○○路四段三二四號「健友撞球場」樓上閣樓之機房內扣得一
    袋現金五百萬元）及查獲上開現金照片十幀（見偵二卷第11
    3-117頁，照片中顯示現金原放置於機房內，外層先以麻布
    袋包覆偽裝）；(3)與證人未○○所述93年12月9日與被告吳
    三旗在臺南市議會內進出副議長辦公室過程相符之臺南市議
    會監視錄影帶翻拍畫面及畫面說明報告（見偵三卷第112至1
    15頁）；(4)93年10月26日午○○第一次蒐證錄影翻拍部分照
    片（見偵七卷第378-381頁）等書證在卷可按。
三、被告乙○○、吳三旗及其等選任辯護人雖以上開情詞置辯，
    然查：
  (一)依被告乙○○、吳三旗及證人午○○前揭情節相符之供述，
    已堪認被告乙○○主動所要求，而經午○○（佯裝）同意交
    付之「一千二百萬元」，係被告乙○○受託協助系爭土地徵
    收預算案審議通過之「對價」，而非午○○代替和信興公司
    蔡氏兄弟因前「元寶樂園」土地事宜而清償之金額。況被告
    乙○○於偵查中亦明白供承：「（你確認93年12月9日午○○交給的一千二百萬元，與元寶樂園的土地無關？）是，我
    們之前有簽協議書，已經解決」等語（見偵三卷第92頁）；
    被告吳三旗亦供認：「（午○○給乙○○的一千二百萬元是
    作何用途？）這一筆錢是因為先前請託的土地徵收案件午○○把這一（筆）錢交給乙○○，假使這個徵收案有過，這一
    筆錢就給吳議員，吳議員要再拿這些錢去疏通哪些議員我就
    不清楚，那是他們的默契」等語（見偵二卷第93頁）。其二
    人此部分之供述，核與證人林進崑所證「（乙○○提出一千
    二百萬元賄款是與和信興公司有無關係？）這一千二百萬元
    是午○○給乙○○作為通過「北區I-14-12m道路工程（第二
    期）」徵收的代價，應該與和信興公司沒無關係（按應係沒
    有關係之誤繕）」等語（見偵三卷第55頁），及證人午○○
    結證：「一千二百萬元純粹是乙○○幫我處理臺南市北區
    I-14-12M、I- 16-7M兩塊土地通過議會徵收，要求交付之行
    賄金額」等語（見偵三卷第65頁），均完全符合，且證人午
    ○○於93年10月26日第一次與被告乙○○之蒐證內容顯示，
    雙方只談及I-14土地之徵收金額，更明確談及三千多加上七
    千多及一千五、六百左右等金額，隻字未提和信興公司蔡氏
    兄弟或元寶樂園土地案。從而被告乙○○與告發人午○○之
    間，因系爭土地徵收預算案商談之一千萬元，乃至於最後先
    於93年12月7日在「耕讀園茶藝館」查看並於同年月9日交付
    之一千二百萬元，確係被告乙○○因午○○請託協助通過系
    爭土地徵收預算案事宜而要求蘇女交付之款項，被告乙○○
    、吳三旗事後一致辯稱該筆金額係午○○代替和信興公司蔡
    俊雄及蔡克宗清償因前「元寶樂園」土地事宜積欠被告乙○○之債務云云，與事實不符，不能採信。
  (二)告發人午○○之錄音、錄影蒐證作為，並非陷害教唆，故蒐
    證攝錄後複製之影音光碟，以及午○○以證人身分具結後提
    出之證言，均具有證據能力，已經本院分別於本件94年10月
    20日（關於證據能力）裁定及本判決詳述如前，不再贅述。
  (三)辯護人雖認被告乙○○係「午○○行賄臺南市議會其他議員
    之共犯」，而非「要求或收受午○○賄款之人」。惟查告發
    人午○○雖於偵審中具結作證時，一再提及被告乙○○聲稱
    該等賄款是要用以打點其他議員（見偵三卷第65頁、本院卷
    二第157頁）。午○○於93年10月26日及同月30日前後蒐證
    而得之第一、二次蒐證光碟亦顯示被告乙○○提及「這是大
    家的東西，不是我的」、「這是眾人的事，不是你和我的事
    」（見偵二卷第18、47頁）。然午○○自始即不認為上述被
    要求之一千二百萬元賄款，被告乙○○自己分文不取，而係
    全數將「轉交」其他議員。此觀午○○於本院作證時，提及
    我認為被告乙○○以其他土地個案與系爭土地徵收預算案，
    併同要挾我同意給付賄款，令我認為被告乙○○「過份」、
    「惡質」，而決定蒐證舉發等語自明（見本院卷二第158-15
    9、175、177頁）。況系爭土地係屬告發人午○○所有，與
    被告乙○○並無任何關聯。質言之，被告乙○○與其助理吳
    三旗就系爭土地徵收預算案通過與否，於經濟利益或個人情
    感上，並無任何利害關係，故被告乙○○或吳三旗實無與午
    ○○共同行賄其他議員之合理動機，從而午○○前揭判斷與
    認知，與經驗法則無違而堪採信。再者，被告乙○○派遣被
    告吳三旗於93年12月9日收受午○○備妥之一千二百萬元之
    後，自取七百萬元之外，另五百萬元通知其子即被告甲○○
    取回其女婿周竹隊經營之健友撞球館（見偵二卷第100頁被
    告兼證人甲○○之供述，該撞球館之營利事業登記抄本見本
    院卷一第295、296頁），該交代甲○○取回之五百萬元顯然
    係打算將之收歸已用，而無分配或交付其他議員之意。參以
    被告乙○○於審理中以證人身分接受詰問時，亦供陳上述一
    千二百萬元均將用以清償個人債務，並無轉交其他議員同仁
    之打算（見本院卷二第208頁），益徵被告乙○○並無與午
    ○○行賄其他議員之意思，其係佯以其他議會同仁需分配賄
    款而向午○○索賄，至堪認定。辯護人此部分辯護意旨，同
    無可取。
  (四)本件被告乙○○、吳三旗係經檢察官以違反貪污治罪條例第
    5條第1項第3款之對於職務上之行為「要求」賄賂罪而提起
    公訴，而非起訴「期約」或「收受」賄賂之行為。故法院審
    理之重點，當然即為被告乙○○有無「要求」賄賂之行為。
    本件依證人午○○之證詞，以及蒐證光碟勘驗結果，已足確
    認被告乙○○於93年10月26日午○○為第一次蒐證行為時，
    即已主動多次向午○○提出需給付賄賂之要求。是時之93年
    11 月12日聯席審查委員會尚未召開審議，系爭土地徵收預
    算案是否通過，猶在未定之天，被告乙○○之需索行為，並
    非以「必然通過之議案」為籌碼，自難認為係施以詐術之行
    為，辯護意旨認為此部分被告乙○○、吳三旗之行為，應屬
    是否成立詐欺罪名之問題云云，亦無可採。
  (五)按貪污治罪條例第3條規定：與公務員共犯該條例之罪者，
    亦依該條例處斷，已明白宣示不具公務員身分之人，亦存在
    與公務員共犯該條例所示各項貪污罪名之可能，故辯護意旨
    認為被告吳三旗因無議員身分，不可能成為起訴罪名（對於
    職務上行為要求賄賂罪）之共同正犯，或其行為與要求賄賂
    之對象間不可能存在對價關係，論理上已難憑採。況且：
  告發人午○○首次拒絕被告乙○○賄款之要求後，係被告吳
    三旗以電話通知午○○之助理林進崑探詢「這件事情（系爭
    土地徵收預算案）還要不要處理」，經林進崑請示午○○後
    ，雙方始繼續洽商研討乙節，已據證人林進崑證述在卷（見
    偵三卷第54頁）。
  系爭土地徵收預算案於進行二、三讀會之前（93年12月7日
    ），係被告吳三旗搭載被告乙○○前往「耕讀園茶藝館」查
    看午○○備妥之一千二百萬元現鈔。二、三讀會當日（93年
    12月9日），亦係被告吳三旗帶同未○○進入臺南市議會之
    內，一同經閉路電視觀看議場審議過程，並偕同未○○進入
    副議長辦公室徵詢系爭土地徵收預算案通過之可能性，而後
    再前往午○○座車取得一千二百萬元賄款（上述事項均為被
    告等不爭執之事項，見前揭審理計劃書），顯見被告吳三旗
    就其僱主即被告乙○○所要求賄賂之實現，參與甚深。
  證人午○○於本院審理時證述：吳三旗在我去跟乙○○就本
    案接觸交談時，坐下來參與交談．．．我們討論徵收案時，
    吳三旗有講話．．．93年12月9日當天檢調開始動作後，吳
    三旗有打電話給我，他說那筆錢出事了，問我可不可以講說
    錢是向我借的，我說當面談，後來就約定，他就被逮捕了，
    是我告訴調查員和吳三旗約定的地點等語（見本院卷二第17
    1、180頁）。其證言就93年12月9日被告吳三旗約定在仁德
    交流道會面之部分情節，核與本件經檢察官依職權核發通訊
    監察書，自93年12月9日至94年1月7日監聽被告吳三旗以其
    妻持用之0000000000號行動電話，並於93年12月9日下午2時
    11分得悉吳某以電話連絡午○○使用之0000000000號行動電
    話電邀午○○「約在仁德交流道，特力屋前會面」呈現之事
    實相符（此有監訊監察書稿及譯文影本在卷可查，見偵七卷
    第360、361頁，外放譯文第4頁），苟被告吳三旗就系爭土
    地徵收預算案與一千二百萬元之關聯全無所悉，經驗上自無
    東窗事發後電約午○○在仁德交流道勾串說詞之必要。
  依勘驗午○○第一、二次蒐證影音內容所獲，被告吳三旗於
    被告乙○○與告發人午○○商討系爭土地徵收預算案之時，
    曾為下列發言：(1)第一次蒐證時：「討論細節要分二部份來
    說，若是市政府寫錯的，不包括這二塊的話，像董仔說的，
    要如何處理，現在要讓他們知道我們要的是三千多，我應該
    去土木課去查，七千多是如何包含的，如包含這二塊的話，
    說法就不一樣了」（見偵二卷第12頁）、「沒關係，這用電
    腦查一下，確定這二塊，現在是說，之前I14說好了，你說
    的數字，未來，若包括在那七千二（指七千二百萬元預算金
    額），你如何處理」（見偵二卷第14頁）、「（午○○與乙○○提及三讀通過前，現鈔如何處理）你就來這裡坐就好，
    陪我聊天就好」（見偵二卷第18-19頁）、「我說一個問題
    ，若包含I16也在裡面，你方式照這樣處理？（午○○：照
    比例）變二？（午○○：沒那麼多）卅六？」（見偵二卷第
    20頁）。(2)第二次蒐證時：（午○○：現在是現金數字的問
    題）你們金主再商量看看」（見偵二卷第48頁）、「（午○○：我是說是不是可以讓我和他解釋）你們認為你們的價錢
    在哪裡？要負擔多少？」（見偵二卷第49頁）、「你們就隨
    便開，看是八百還是一千，再和他們溝通，能接受就接受，
    不能就算了」（見偵二卷第53頁）。依上述影音內容顯示，
    被告吳三旗於午○○與乙○○商討系爭土地徵收預算案之時
    ，就預算金額多寡、午○○是否因徵收範圍擴大而應相對給
    付更多賄款、午○○應如何與幕後金主討論，以及三讀會當
    日應以何種方式交付賄款等情，均介入參與實質討論。
  綜之上情，參以被告乙○○以證人身分具結作證時，亦證述
    ：是吳三旗在預算書內找到系爭土地徵收預算案之預算書的
    ，亦係吳三旗發現系爭土地徵收預算案之土地徵收預算金額
    是七千二百萬元的等語（見本院卷二第222頁），足徵被告
    乙○○知悉系爭土地徵收預算案之預算金額已經自三千萬元
    提高至七千二百萬元，並進要求午○○提高賄賂金額至一千
    二百萬元，係依賴被告吳三旗查閱預算書之結果。被告吳三
    旗知悉並實質參與系爭土地徵收預算案索賄行為，已堪確認
    ，該被告辯稱自己不知內情，其選任辯護人認為該被告因不
    具議員資格而無從參與行賄行為云云，均難憑信。
四、綜上論述，被告乙○○、吳三旗前揭犯行，既經其二人於偵
    查中自白在卷，且核與證人午○○及其姊妹、助理之證言相
    符，部分要求賄賂之行逕復經蒐證攝錄，事證已臻明確，而
    該等被告及其等選任辯護人之各項答辯，經核均無可採，其
    等犯行均堪認定，應依法論科。
五、其他應補充敘明之事項：
  (一)證人午○○於偵審中均證述不能肯定指出第二次蒐證之確切
    時間，然該次蒐證過程中，錄得被告乙○○提及：「前天全
    部退回去」等語，其所指遭退回者，應係全部之土地徵收預
    算案。而系爭土地徵收預算案及其他預算案，係於93年12月
    28日下午經臺南市議會所召開之第二次程序委員會決議：有
    關公園開闢土地徵收案、區里活動中心土地徵收案及道路開
    闢、拓寬之土地徵收案請市政府補充明確的歲入財源及相關
    資料，再送該議會處理，有會議紀錄附卷可查（見偵七卷第
    5頁）。故被告乙○○於第二次蒐證時所提及之「前天」，
    即係93年12月28日。依此推算，告發人午○○第二次蒐證之
    時間，即應為93年12月30日左右。
  (二)告發人午○○嗣同意交付被告乙○○所要求之一千二百萬元
    賄賂，係出於蒐證之目的而佯裝（假意）同意，故其並無與
    被告乙○○及吳三旗達成交付賄賂之合意（期約）。再午○○於93年12月9日持以交付被告吳三旗之一千二百萬元鈔券
    中，僅有廿四萬元紙鈔（二百四十張千元鈔券）係午○○備
    妥之真鈔，其餘一千一百七十六萬元（共一萬一千七百六十
    張千元鈔券），係檢察官調借自臺灣銀行之已打洞待銷毀一
    千元作廢券等情，業經午○○以證人身分證述無訛（見本院
    卷161頁），並有臺灣銀行93年12月23日銀發乙字第0930027
    6621函在卷可查（內載臺灣臺南地方法院檢察署為偵辦案件
    需要，於93年12月3日至該行暫借已打洞待銷毀安一板一千
    元作廢券一萬二千張（十二捆），共計一千二百萬元整，已
    於同年12月22日歸還，見偵五卷第79頁），益徵午○○實際
    上並無交付賄賂之真意。從而被告乙○○、吳三旗最後之犯
    罪行為時點，應為93年10月30日左右之午○○第二次蒐證之
    時。該時點以後之查看現鈔及收受現鈔，均非「要求賄賂」
    犯罪行為之實施。
  (三)系爭土地徵收預算案並無包括I-16-7M之道路計畫用地在內
    ，已據臺南市政府於95年1月12日以南市工土字第095000247
    60號函示甚明（見本院卷二第192頁），故起訴書認為該預
    算案包括I-16-7M之道路計畫用地乙節，應係贅載。又此部
    分已經公訴檢察官當庭更正在案（見本院卷一第97頁），併
    予指明。
  (四)系爭土地徵收預算案於92年間由臺南市政府編列於「特別預
    算」中以標售市有地抵繳方式籌款徵收，然經送臺南市議會
    第十五屆第四次定期大會審議時，遭刪減剩餘一千元而形同
    被退回等情，有臺南市政府93年1月1日至97年12月31日環境
    改造特別預算歲入來源預算表存卷可考（見偵七卷第114、1
    15頁），並有臺南市93年1月1日至97年12月31日環境改造特
    別預算書扣案可查（見扣押物編號一）。故起訴書所載臺南
    市政府於92年就系爭土地徵收係採取「以地換地」之方式徵
    收；並於臺南市議會第十五屆第「五」次定期大會審議時遭
    「退回」等部分，與實情均稍有出入，應予更正。
  (五)告發人午○○於93年初首次請託被告乙○○之後，繼續透過
    名義上地主陳朝順及其他人事向臺南市政府陳情，於93年7
    月間經臺南市長交予臺南市政府工務局、建設局、財政局、
    地政局會商處理乙節，有市民服務中心服務案件表及臺南市
    政府92年7月9日南市財產字第09202498660號函在存卷可參
    （見偵七頁第153、158頁）。故起訴書就此部分記載臺南市
    長批示交予工務局之單一單位處理，亦有未合，應予補充。
  (六)本院認為同案被告癸○○、子○○及壬○○未共同參與要求
    賄賂行為之理由，詳本判決無罪部分之說明。
五、按行為人若原無交付賄款之意思，其虛予交付，意在檢舉他
    人之犯罪，以求人贓俱獲，既非交付賄賂，則公務員陷於圈
    套而收受該所送款項，自亦無從成立收受賄賂罪，僅應就其
    前階段行為，成立要求賄賂或期約賄賂罪，最高法院六十九
    年臺上字第一七六０號判例意旨足資參照。又議決縣（市）
    預算，係屬縣（市）議會之職權，地方制度法第36條第2款
    定有明文，故系爭土地徵收預算案之審議，即屬審議時具有
    臺南市議會議員身分之被告乙○○之職權，其就系爭土地徵
    收預算案之審議，自屬依據法令從事於公務之人員。再本件
    被告乙○○並未實際參與系爭土地徵收預算案之討論與表決
    ，且無積極事證足認該被告就系爭土地徵收預算案之審議過
    程中，有何違背職務之情事。是核被告乙○○之所為，係犯
    貪污治罪條例第5條第1項第3款之公務員對於職務上之行為
    要求賄賂罪。被告吳三旗雖非臺南市議會議員，而不具公務
    員之身分，但其與依據法令從事公務之被告乙○○，就利用
    午○○請託協助系爭土地徵收預算案之機會而向蘇女要求賄
    賂之行為，有犯意之聯絡，行為之分擔，均為共同正犯，亦
    應依貪污治罪條例第3條規定，依同例第5條第1項第3款之公
    務員對於職務上之行為要求賄賂罪處斷。被告乙○○自93年
    初起，被告吳三旗夥同乙○○自同年8月底某日起，均至同
    年10月30日左右之日止，雖多次單獨或共同以一千萬元及一
    千二百萬元向告發人午○○索賄，但究其實際，應係以一個
    要求賄賂之意思，接續而為多階段行為，於法律之評價上應
    認為係一個行為，而為單純一罪。又被告乙○○、吳三旗二
    人均曾於偵查中自白犯罪，且要求賄賂之行為亦無收受賄款
    而有所得財物之問題，故該等被告均應依貪污治罪條例第8
    條第2項前段之規定減輕其刑。本院按民意機關之監督，是
    為民主制度之重要支柱之一，不可缺損，否則民主制度勢將
    傾圯。舉凡國家資源之分配與利用、行政機關施政的良善與
    否、人民之意見得否獲得表達，乃至於公共利益是否獲得確
    保，均有賴盡責忠誠清廉之代議士代表人民監督政府、表達
    意見。如民意代表以私人利益作為行使職權之標準，上述功
    能形同蒙受不法棄置，公共利益必無從獲得保護，終將蠹蝕
    吾人賴以立國之民主制度。爰審酌上情，並斟酌被告乙○○
    受人民負託而任議員，不思為民喉舌監督市政，竟利用審議
    人民所有土地徵收預算案之機會，要挾需索上千萬元高額賄
    賂，嚴重侵蝕民主政治之基石，對於國家民主政治之發展、
    社會公義之維護以及民意代表忠實勤懇為民服務之善良風氣
    ，危害至深且鉅，惡性重大；被告吳三旗雖非議員，但附從
    僱主向人民要求賄賂，對於國家社會同造成前述危害，但惡
    性較輕，暨被告二人均曾於偵查中自白犯行，惟於審理時仍
    翻異前詞之犯後態度等一切情狀，認檢察官具體請求被告乙○○量處有期徒刑九年、被告吳三旗量處有期徒刑七年六月
    為適當，併依貪污治罪條例第17條之規定以及檢察官具體請
    求宣告褫奪公權之期間，宣告被告乙○○褫奪公權八年，被
    告吳三旗褫奪公權六年。
丙、無罪部分（被告癸○○、子○○、壬○○、甲○○）：
壹、公訴意旨又以：被告乙○○於93年3月初接獲告發人午○○
    關於系爭土地徵收預算案之請託，且再次透過登記名義人陳
    朝順向臺南市政府陳情，而經市長於同年7月批示交由工務
    局等單位處理後，即與當時代理議長之被告癸○○及其助理
    子○○，暨議員壬○○與其他不詳議員，共同基於犯意聯絡
    而向午○○索賄，並推由乙○○向午○○表達同時有十餘位
    議員要分配，故需支付一千萬元賄賂。同年9月時，乙○○
    、吳三旗與午○○之助理前往系爭土地勘查，數日後，即與
    吳三旗前往癸○○位於臺南市○○路之住處，為午○○請託
    讓前開土地徵收案順利通過，癸○○、其助理子○○及議員
    壬○○與其他不詳議員並與乙○○、吳三旗基於共同犯意聯
    絡，以取得賄款而願意協助通過系爭土地徵收預算案。繼而
    於10月間，癸○○召集臺南市國、親及無黨各議員，表示臺
    南市政府所送審之公園、道路、活動中心之土地徵收案，因
    市府財政困難，將予以退回，但如果有議員特別拜託者，要
    先提出，可以通過等語，暗示有收取回扣者，若經聯繫可以
    協調通過，並發起連署退回臺南市政府所送之預算，乙○○
    初時同意參與連署，嗣後發現大部分徵收土地均位於安南區
    ，惟恐對選民無法交待，乃又向癸○○表示要撤回連署。乙○○於10月間生病時，由吳三旗代理乙○○前去找癸○○之
    助理子○○，表達請支持該案通過之意，子○○稱副議長表
    示沒有問題。因午○○再度陳情臺南市政府，臺南市政府乃
    以工務局預算名義，以I-14-12M道路第二期徵收之名目，同
    時編列上開土地及地上物補償共八千萬元（土地款徵收款係
    七千二百萬元）之徵收補償款，再度送議會審查。10月19日
    時，土地徵收預算書初稿即送達議會。93年12月26日午○○
    第一次蒐證時，乙○○堅持要求午○○一次交付一千萬元現
    金，並表示其只是中間人，還有其他議員要分配，又表示副
    議長要退回全部徵收預算等語，另吳三旗復發現臺南市政府
    此次編列上開土地之徵收預算高達七千二百萬元（土地公告
    地價為五千餘萬元，加上四成徵收），乃要求午○○以比例
    提高價格。嗣乙○○、吳三旗、癸○○、子○○及壬○○等
    已達成共識，要求賄款金額為一千二百萬元。同年11月12日
    臺南市政府向臺南市議會提出94年度之總預算，臺南市議會
    則召開第六次定期大會，並預定於11月底提出審查會，於12
    月9日完成二、三讀會。乙○○於同年12月7日與午○○相約
    於「耕讀園茶藝館」查看現金後，乃向吳三旗拿取以吳三旗
    之妻名義所登記之0000000000行動電話，打給子○○，表示
    已看到金錢。同時搭乘其所有之車號9999-JD賓士車前往中
    華東路與崇明路路口之「宏力餐廳」與子○○見面，表示賄
    款確可收到，並要求要子○○轉告癸○○、壬○○等議員此
    事並配合通過前開徵收案之審查。子○○則立刻打電話進入
    副議長辦公室，告知癸○○上開情形。乙○○、吳三旗、癸○○與子○○、壬○○繼續協商賄款如何分配，及該筆徵收
    案如何順利通過之事宜。於同年12月9日上午11時許，吳三
    旗與午○○及其妹妹未○○在臺南市議會附近碰面，吳三旗
    帶領未○○進入議會，與乙○○及子○○在副議長辦公室會
    面，子○○並當面告知該案沒有問題，一定通過。於當日中
    午12時許，臺南市議會通過系爭土地徵收預算案後。吳三旗
    隨即與未○○從臺南市議會步行至臺南市○○○路「保安市
    場」後方停車場，從午○○車號N3-1989之積架轎車上取走
    一千二百萬元放置於車號Y9-7537之豐田轎車上，並由吳三
    旗開車前往臺南市○○○路「丸三餐廳」停車場內將其中五
    百萬元交給乙○○之子甲○○，由其持前交付甲○○攜帶之
    袋子裝著，搭乘甲○○所駕駛之TL-6792號賓士車，以時速
    高達約一百七十公里之速度經由濱海公路，急馳至甲○○之
    姊夫（起訴書誤載為吳三旗）所經營位於安南區○○路○段
    三二四號撞球場樓上閣樓之機房中，將關係乙○○、吳三旗
    要求賄賂犯罪之證物賄款五百萬元藏匿於其中，但經檢察官
    率警調人員緊追不捨，先由檢察官將甲○○以刑事訴訟法第
    88條之1第1項第3款逕行拘提，並起出現金五百萬元。嗣吳
    三旗逃離家中，並與午○○聯絡約在仁德交流道碰面以便串
    證時，為南機組之調查員拘提到案。另一筆七百萬元，由乙○○另駕駛車號9999－JD之賓士車載著壬○○，前往「丸三
    餐廳」停車場取走後，欲至億載金城停車場與己○○之競選
    團隊會合時，為檢察官率警調人員及時攔截查獲，壬○○趁
    隙逃逸，乙○○則當場被檢察官率領南機組以現行犯予以逮
    捕，並起出現金七百萬元，因認被告癸○○、子○○、壬○○等三人，係被告乙○○、吳三旗所犯貪污治罪條例第5條
    第1項第3款之公務員對於職務上之行為要求賄賂罪之共同正
    犯。並認被告甲○○涉犯刑法第165條之隱匿關係他人刑事
    被告案件之證據罪嫌。
貳、被告癸○○、子○○、壬○○之部分：
一、按犯罪事實應依證據認定之，無證據不得認定犯罪事實；又
    不能證明被告犯罪者，應諭知無罪之判決，刑事訴訟法第15
    4條第2項及第301條第1項分別定有明文。訊之被告癸○○、
    子○○、壬○○等人均堅詞否認有何要求賄賂之行為。被告
    癸○○辯稱：臺南市政府就系爭土地徵收預算案，係以延續
    性（第二期）工程之名義送請臺南市議會審議，依臺南市議
    會行之多年的慣例，該等工程預算必然獲得通過，並無索賄
    之必要與可能。伊不記得同案被告乙○○曾經前來伊住處請
    託通過系爭土地徵收預算案之事，該預算案亦無任何議會同
    仁向伊請託，更無所謂共謀索賄之情事。伊並不知告發人午
    ○○曾向同案被告乙○○請託系爭土地徵收預算案，亦不知
    蘇女曾經被要求交付賄賂等語。被告子○○辯曰：同案被告
    乙○○、吳三旗雖曾向伊請託協助並徵詢系爭土地徵收預算
    案能否通過之事宜，伊均告以該預算案係屬第二期延續性工
    程，依慣例通常會審議通過，此外雙方即無其他交談，伊亦
    未曾向其他議員轉達請求協助通過該預算案。乙○○、吳三
    旗等人並未向伊告知「如獲通過，將可獲得何等好處」，伊
    亦未曾與乙○○、吳三旗商議討論共同要求賄賂之事，伊並
    無要求賄賂之行為等語。被告壬○○則以：93年12月9日當
    日，伊僅係單純搭乘同案被告乙○○之便車前往億載金城參
    加案外人己○○參選立法委員之造勢活動，伊根本不知當日
    事前乙○○曾自告發人午○○處收取上千萬元現金。系爭土
    地徵收預算案之審議過程，並無任何人向伊請託協助予以通
    過，伊亦未曾與其他議員同仁討論該預算案，更無共同索賄
    之犯行等語，資為抗辯。
二、本件檢察官於起訴書列載十三項供述證據（人證）及十六項
    非供述證據（物證）作為證明起訴事實之證據方法，惜未就
    個別證據闡述個別之待證事實，為謀詳細論述本院得心證之
    原因，爰就起訴書所載各項證據方法，可能論及被告癸○○
    、子○○、壬○○涉犯被訴罪名者，併參酌本院調查證據之
    結果，逐一說明本院判斷之理由，合先敘明。
三、本院查：
  (一)證人午○○之供述：午○○雖於偵查中提及：「（乙○○有
    無說這些錢要分給誰？）他只有提到副議長，但其他還有很
    多人要分」（見偵二卷第42頁）、「（乙○○有提及他與哪
    些議員要分這筆錢？）他有提及副議長，還有建設小組的成
    員，沒有提及名字，共有十幾個人要分這筆錢」（見偵二卷
    第54、59頁），並明白陳述被告乙○○並未提及被告壬○○
    之名字（見偵二卷第60頁）。此外，亦無關於被告子○○之
    供述。是以，證人午○○於起訴前之供述，僅及於指涉時任
    副議長之被告癸○○，此部分證詞自無足據為對被告子○○
    、壬○○不利之認定。再依上述午○○之證言可知，其所見
    聞全部關於被告癸○○之事實，均係來自被告乙○○之陳述
    。是以，就被告癸○○有無參與要求賄賂之行為，該證人並
    未親身經歷而屬傳聞。此觀證人午○○於本院審理時亦不否
    認此案牽連副議長癸○○之部分「是乙○○單方面對我的說
    詞」自明（見本院卷二第167頁）。如此自難率以此等傳聞
    而得之證言據為不利於被告癸○○之認定。再經驗法則上亦
    無從排除時任臺南市議會議員之乙○○，假藉已獲代理議長
    之同意，以取信進而要挾告發人午○○之可能。且同案被告
    乙○○於審理中曾經證稱：上述一千二百萬元我均用以清償
    個人債務，並未提及打算轉交其他議員同仁（見本院卷二第
    208頁），已如前述，益徵午○○前揭不利於被告癸○○之
    供述不足以證明被告癸○○共同賄賂。
  (二)證人林進崑、吳佩玲之證言：該二位於偵查中之證言，均未
    述及被告癸○○、子○○或壬○○，或有任何與「副議長」
    、「代理議長」相關之陳述。其中證人林進崑復進而證述：
    「（乙○○有無表示該一千二百萬元要與哪些議員朋分？）
    我與乙○○、吳三旗接觸談論土地徵收的事情，都沒有聽到
    有哪些議員要朋分錢的事情」等語（見偵三卷第54頁），該
    二人之證言，就被告癸○○、子○○及壬○○是否參與犯罪
    ，自無斟酌之價值。
  (三)證人未○○之證詞：證人未○○於偵查中，就本件同案被告
    乙○○、吳三旗以外之被告，僅陳述因久候系爭土地徵收預
    算案未見通過，故由被告乙○○、吳三旗陪同前往副議長辦
    公室徵詢「副議長」，該「副議長」有說「你們那個會過啦
    ，不用緊張」等語（見偵二卷第67頁）。然查，證人未○○
    於93年12月9日進入副議長辦公室所見之人，應係副議長之
    特別助理即被告子○○，是為檢察官與被告等人一致肯認之
    事實（見起訴書第5頁第11行），故證人未○○前揭供述，
    應屬對被告子○○及癸○○（因癸○○係子○○之僱主）不
    利之證據。再查，系爭土地徵收預算案係經臺南市政府以第
    二期（延續性）工程送請臺南市議會審議，且於93年11月9
    日進行聯席審查委員會審查時，經在場議員一致表示：「如
    係延續工程予以通過，否則延後處理（審議）」而審查通過
    ，且參與議員並無人保留發言權等事實，業經該次聯席審查
    委員會主席戊○○及與會議員巳○○一致證述在卷（見本院
    卷二337、354、357頁），並有臺南市政府93年11月8日南市
    財務字第09311520810號函檢送之「臺南市94年度公園開闢
    、區里活動中心、道路開闢及拓寬土地徵收經費來源表」、
    「94年度擬出售土地資料清冊」，及該議會議事組長寅○○
    提出之書面報告一紙存卷可按（見偵七卷第6-11頁；偵三卷
    第120-121頁）。而預算案如經聯席審查委員會審查通過，
    且無人保留發言權者，於第二、三讀會程序中，係不得為「
    與審查意見相異之發言」。質言之，系爭土地徵收預算案如
    經聯席審查委員會審查通過，幾乎已處於「必然通過」之狀
    態乙節，亦經證人即臺南市議會議事組主任寅○○、法制組
    主任丑○○分別證述無訛（見本院卷二第259、264頁，卷三
    第15、17-19頁），核與臺南市議會議事規則第63條之規定
    相符（見本院卷一第310頁）。故系爭土地徵收預算案於93
    年12月9日進行二、三讀會討論時，係處於「幾乎必然通過
    之狀態」，已堪認定。如此被告子○○向進入副議長辦公室
    關切該預算案得否通過之證人未○○告以：「你們那個會過
    啦，不用緊張」等語，即屬符合議事規則及經驗之預測，尚
    難遽予認定係存有特殊不法原因與意涵之言詞，而得據為不
    利於被告癸○○、子○○事實之認定。
  (四)被告乙○○之供述：被告乙○○雖曾於南機組調查員詢問時
    及檢察官訊問中，供述：93年12月7日當天我與午○○見面
    後，我並於當天與子○○見面，是為了要透過子○○轉告壬○○、戊○○、巳○○、陳正義議員，午○○已經準備好現
    金，一待前開I-14-12M、I-16-7M道路徵收預算案審查通過
    後，午○○就會交付現金給我作為代價。因為壬○○、戊○○、巳○○、陳正義議員知道我會收到賄款的話，才會通過
    預算案，如果他們不知道我收到賄款，就不會通過預算案等
    語（見偵三卷第83、94頁）。然查被告乙○○於調查員詢問
    時之供述，係屬被告以外之人於審判外之陳述；其於檢察官
    訊問時之供述，復未經具結，因認均無證據能力，已經本院
    於94年10月20日以裁定諭知在案，其上述不利於被告癸○○
    、子○○及壬○○之證言，自不能據為本件認定事實之基礎
    。該被告於本院審理則結證略稱：我不曾告知其他被告以一
    千二百萬元接受午○○之請託協助通過系爭土地徵收預算案
    ，也沒有據此商請副議長癸○○及議員壬○○協助．．．我
    在93年12月7日當面告訴子○○說我有欠午○○人情，拜託
    他以地換地的事情讓它通過，我在電話中告訴楊某我已看到
    了，但並沒有告訴他我看到什麼，僅對他說「這個事情拜託
    你，我已經和午○○談好了」，但並未提及因為系爭土地徵
    收預算案，我要向午○○或是其他拜託人收錢，我拜託子○○讓議案通過是單純以人情請託而已，並請他幫忙向議會的
    同事說一下，讓案子通過。93年12月9日我拿到一千二百萬
    元，這些錢就我的認知是我一人所有，我並未準備要把這些
    錢要分給子○○或是任何議員等語（見本院卷二第203-204
    、211-212、214、216頁）。如此被告乙○○之供述，亦難
    以嚴格證明吳三旗以外之其他被告之被訴事實。
  (五)被告吳三旗之供述：
  被告吳三旗於偵查中明白證述不清楚被告壬○○有無分受上
    述一千二百萬元，亦不知為何乙○○載該議員往取七百萬元
    等語，此外即無關於被告壬○○之證述，其證言當然不能據
    以認定被告壬○○涉及犯罪。至於吳三旗雖於偵查中提及被
    告乙○○確曾請託被告癸○○、子○○等人協助處理系爭土
    地徵收預算案之事宜，且獲癸○○、子○○首肯，乙○○又
    曾於93年12月7日確認午○○準備之現鈔後以其使用之行動
    電話致電子○○，旋即親自往訪等事實。但被告乙○○係如
    何請託、有無提及午○○將交付一千二百萬元賄款、癸○○
    與子○○二人將如何協助通過、該等賄款是否將一部分配予
    癸○○等事項，被告吳三旗於偵審中均陳稱「不清楚」、「
    不確定」或「不知道交談內容」，自不足憑為不利被告癸○○、子○○事實之認定基礎（被告吳三旗之供述見偵二卷第
    92-97頁、偵三卷第19-23頁、偵四卷第87-88頁、本院卷二
    第51、52、55、59頁）。
  該被告於本院審理時具結作證時提及其於93年12月9日偕同
    未○○前往副議長辦公室徵詢被告子○○系爭土地徵收預算
    案審議情形之經過（見本院卷二第56-57頁），與證人未○○所證情節大致吻合，而被告子○○於當日之反應符合議事
    規則與經驗，業如前述，不再贅述。
  綜上，被告吳三旗於偵審中之供述內容，亦不足以證明被告
    癸○○、子○○、壬○○等三人之被訴事實。
  (六)被告癸○○、子○○、壬○○等三人之陳述：被告癸○○、
    子○○、壬○○三人自南機組調查員調查中以迄偵審階段，
    始終堅決否認有何與被告乙○○共謀要求賄賂之事實，並一
    再陳述不清楚內情之意旨。其等供述，僅足以證明本件被告
    等人不爭執之情節，自不能積極證明彼此間被訴罪名之構成
    要件事實，乃當然之理。檢察官認為其等供述得以據為「癸○○共同與子○○、乙○○、吳三旗、壬○○等，利用代理
    議長之職務，向午○○要求賄賂」、「子○○作為乙○○、
    吳三旗與癸○○聯絡共同要求賄賂之中間人，關於要求賄賂
    有共同犯意聯絡」及「壬○○共同與乙○○持有賄款七百萬
    元，足證其有共同要求賄賂」等事實（起訴書第7頁第5-6行
    、9-10行、13-14行），尚乏依據。
  (七)證人戊○○、陳進義、盧崑福、辛○○、巳○○等人之供述
    ：檢察官認為上述證人於偵查中之證言，得據為認定被告癸○○、子○○、壬○○等三人與同案被告乙○○共同犯罪之
    理由，係用以證明「(1)被告癸○○、子○○於93.12.8在市
    議會召開會前會，討論同意通過與不同意通過之市府預算案
    ；以及(2)癸○○曾宴請市議員，表示要退回市政府的徵收案
    預算，但議員有拜託者可以通過」等事實，但查：
  在臺南市議會正式開會前，經主席或意見領袖召集部分議員
    就全部議案或部分議案，作廣泛性之討論，或互相交換意見
    ，以謀尋求共識，並順暢會議流程，本即為代議政治民意機
    關運作之常態，且因上述運作方式時常經媒體報導披露（如
    主法院黨團、派系、次級團體之會議或跨黨派之協商），而
    應屬公眾週知之事實，自難認為得以證明特定之事實或特殊
    之召集目的。況證人即臺南市議會議員戊○○並進而於本院
    證述：「（上述會前會情形）三年來都是如此處理．．．（
    我任職議員）三年多．．．（會前會之目的）是就整個會期
    會議議程，不是只針對次日的會議」」（見本院卷二第338
    、341頁）；同議會議員巳○○亦證稱：我沒有參加93年12
    月8日在副議長辦公室之會前會，但我平常有在開會前去副
    議長辦公室開會前會的習慣，開會前會的目的是為了交換意
    見．．．在癸○○尚未代理議長之前，我就曾經參加過相同
    之會議等語（見本院卷二第354-356頁）。益證時任代理議
    長之被告癸○○於93年12月9日系爭土地徵收預算案進行二
    、三讀程序之前一日，邀集部分議員討論議案之事實，不能
    認為具有特別之證據價值。
  民意代表受選民或利害關係人（團體）之請託，支持或杯葛
    特定議案，並尋求其他民意代表之支持或連署，亦屬民主政
    治之常軌，代理議長之被告癸○○若果真曾於正式開會前之
    餐宴上，提醒其他議員如受請託，應事先提醒或表達之意思
    ，同難認為足以證明該等言詞係暗示受賄之議員必須分配賄
    款或有何特定不法涵意。再者，證人戊○○、陳進義、盧崑
    福、辛○○、巳○○等人，於偵查中均未證述曾經見聞被告
    癸○○於宴請議員時表示「要退回市政府的徵收案預算，但
    議員有拜託者可以通過」之話語（上述過程僅經被告乙○○
    於偵查中明確指陳）。證人戊○○係證稱：聚餐之地點為臺
    南市議會對面附近的「天福樓」，當天大家確實有談到道路
    、公園及活動中心土地徵收的預算問題，因為臺南市的財政
    相當困難除非有重要或迫切性的徵收案，否則原則應該予以
    退回，這是大家在談到的話題，我記得並不是副議長癸○○
    特別談及的等語（見偵四卷第52、56頁）；證人陳進義亦證
    述：不清楚被告癸○○有無在餐宴中提及若有拜託議員幫忙
    的要先說之事等語（見偵四卷第30頁）；證人盧崑福則陳述
    ：我「並沒有聽到」上情等語（見偵四卷第44、48頁）；證
    人辛○○證陳：我並未參加（見偵四卷第37頁）；證人巳○○就此問題，則陳稱：「（在臺南市議會第十五屆第六次定
    期大會之前，副議長在天福樓宴請市議會同仁，現場有無表
    示臺南市政府所編列之94年度活動中心、公園及活動中心土
    地徵收案，要全數退回，如果有議員拜託要先講？）不是如
    此，因為我們是少數，預算是開議前三天送來，宴請是開議
    後聯審（即聯席審查委員會，下同）前，聯審前請各助理翻
    閱預算，發現有一些徵收案不符預算，是分二批邀請，一批
    是民進黨議員，另一批是其他議員，副議長表示這樣的預算
    不符市民的需求，如果個別議員受選民所託，認為有需要就
    請小組勘查再審」等語（見偵四卷第11-112須）。是以公訴
    人援引上述議員之證言，而為被告癸○○在（天福樓）餐宴
    時暗示議員須告知特定土地徵收案始得獲得通過之證據，並
    無憑據。
  然時任代理議長之被告癸○○確曾於天福樓宴請部分臺南市
    議會之議員，與宴議員席間亦曾經提及相關道路、公園及活
    動中心之土地徵收預算，並作成全數退回之一致決定等情，
    業經證人即臺南市議員戊○○、丁○○及巳○○到庭結證明
    確（見本院卷二第335、350-351、354頁）。證人戊○○並
    證述：內容記載『國民黨、親民黨和無黨籍議員切結書議員
    （如左）在此次定期大會一致共同同意在副議長癸○○領導
    下對市府做嚴厲和強制監督，絕不妥協，土地徵收案全數退
    回不審。簽署人：卯○○、乙○○、丁○○、戊○○、壬○○、盧崑福、陳勳明、巳○○、蔡淑惠、辛○○、許至椿』
    之93年10月19日切結書（見本院卷二第118頁），內容是我
    在93年10月19日當日所提議並書寫，我們議員認為臺南市負
    債情形過於嚴重，市府用特別預算會影響財政緊繃，所有議
    員一致要求市政府提出財源證明，否則一律退回．．．當時
    副議長在場，我認為他應該贊同等語（見本院卷二第335、3
    39頁）。就被告癸○○是否在席間提及如果議員受人請託要
    事先說乙節，證人巳○○並證陳：「副議長有類似言語，但
    他的意思是說如果議員地方上有人請託，議員要在大會上提
    出說明，我印象中，當時在大會時，副議長是裁示土地徵收
    案全數退回」等語（見本院卷二第354頁），益徵上述各議
    員於「天福樓」餐敘中一致決定退回臺南市政府土地徵收議
    案之事實，不能引為不利於於被告癸○○、子○○、壬○○
    之證據。
  (八)證人江文雄、邱文進之證言：被告癸○○於93年12月8日系
    爭土地徵收預算案進行二、三讀會程序之前一日，邀集部分
    議員召開會前會，不能認為具有特別之證據價值乙節，業如
    前述。從而證人即93年12月8日擔任臺南市議會駐衛警小隊
    長江文雄及警員邱文進二人，於偵查中證述召開會前會之時
    ，進出代理議長即被告癸○○辦公室之議員姓名，同無任何
    證據參考價值，併予指明。
  (九)告發人午○○提供之蒐證光碟：告發人午○○蒐證並提出之
    第三次蒐證光碟，係側錄93年12月7日蘇女與被告乙○○在
    「耕讀園茶藝館」外由乙○○檢視一千二百萬元現鈔之過程
    ，並未提及乙○○、吳三旗以外之其他被告。至於第一、二
    次光碟內容，雖有多次經被告乙○○或吳三旗談論到「副議
    長」：「（副議長的意思是）全部給它死，若不死，他要在
    議會切腹」、「副議長召集我們國、親和無黨籍的吃飯，說
    這條若過，我們背書蓋章，給許添財捐這些錢，我們就自殺
    了」、「副議長找不到這筆三千多萬的」、「現在副座做的
    政治動作是先開會先退回，若有需要編進來，再拿進來，大
    家就聽懂」、「副座請我們吃飯時有交代，若個人有接受請
    託的要講...... 」（見偵二卷第9、10、13、18、19、23、
    51 頁）。然該等蒐證光碟攝錄所及之客觀事實，屬各交談
    人之「被告自己」於審判外之陳述，本院認為具有證據能力
    ；而談話內容涉及交談人以外之其他被告（即乙○○與吳三
    旗談論及被告癸○○之部分），屬「被告以外之人」於審判
    外之陳述，本院認為並無證據能力等節，已經本院於94年10
    月20日以裁定宣示在案，是以該等蒐證光碟當然不能據為本
    件被告癸○○、子○○、壬○○等人被訴事實認定之依據。
    況被告乙○○、吳三旗於蒐證時敘及其他議員之陳述，屬被
    告乙○○等人「單方面對午○○之說詞」，亦如前述，同無
    法證明何等必須經嚴格證明之事實，附此敘明。
  (十)0000000000（吳三旗使用）及0000000000（子○○使用）之
    行動電話通聯紀錄二張：被告吳三旗之妻持用之0000000000
    號行動電話於93年12月7日上午11時26分曾與被告子○○持
    用之0000000000號行動電話通話，固有該次通聯記錄影本在
    卷可按（見偵四卷第18、77頁）。惟該等過程本即為被告等
    不爭執之事項（見本院卷二第88頁，審理計劃書不爭執事項
    第13點），對於本件待證事實（爭點），則無判斷上之助益
    。且通聯紀錄僅能證明「曾經通話之事實」，至於「通話之
    內容」則無從窺悉，當然不能據以推測被告癸○○、子○○
    或壬○○「關於要求賄賂有共同犯意聯絡」（見起訴書第8
    頁第10-11行）。況本院遍查全卷，並無被告子○○上開電
    話之監聽譯文附卷可供查考通話之內容，而經本院受命法官
    勘驗扣案之監聽錄音帶，亦無上述電話於93年12月7日上午
    之通話錄音（勘驗情形見本院卷一第334頁、卷二第81-82頁
    ），則起訴書所載被告乙○○於該次通話中，「表示已看到
    金錢」之事實（起訴書第5頁第2-3行），除被告乙○○之供
    述外（對其他被告不具證據能力），別無任何事證足資證明
    。
  (十一)對乙○○、吳三旗、子○○、甲○○、午○○及其助理之監
    聽光碟一份及相關譯文：上述經監聽側錄而得之譯文，被告
    等人對記載之正確性雖均未加置疑。但經逐一檢視全卷相關
    譯文，至多僅能確認被告吳三旗與告發人午○○或蘇女之助
    理約定93年12月7日或93年12月9日檢視現鈔或抵達臺南市議
    會時間之事實。對於被告癸○○、子○○及壬○○被訴事實
    ，全無積極證明之效果。此等證據，本院認為無從據以證明
    「乙○○、吳三旗、子○○、癸○○、壬○○，關於要求賄
    賂有共同犯意聯絡」之事實（見起訴書第8頁第16-17行）。
  (十二)被告乙○○、癸○○、陳新發、吳三旗及子○○之測謊報告
    ：被告乙○○因年事已高不宜測謊，而未經受測乙節，已明
    載於卷附94年2月18日法務部調查局調科南字第09400051490
    號測謊報告書，檢察官列載其測謊報告為證據，應屬筆誤。
    又被告癸○○就：「土地徵收案其未在家和乙○○談過」以
    及「土地徵收案其未和乙○○談過賄款事」之事實；被告壬○○就「在乙○○車上其未處理賄賂款事」、「在副議長室
    其等未談賄款事」等節；被告子○○就「在宏力餐廳其未與
    乙○○處理賄款情事」等情，經測謊結果均研判呈「說謊反
    應」。而被告吳三旗就「案發時其有去過副議長家」及「土
    地徵收案其有和子○○談過」等節，經測試並無情緒波動之
    反應，研判未說謊（見偵五卷第51、62頁）。然：
  若全盤接納並採信被告吳三旗之受測結果，僅能證明「吳三
    旗曾因系爭土地徵收預算案前往被告癸○○住處，並曾與被
    告子○○商討該預算」之事實，對於被告癸○○、子○○、
    壬○○等人是否參與要求賄賂之構成要件待證事實，無從作
    為判斷之依據。
  按測謊檢查之受測者可能因人格特性或對於測謊質問之問題
    無法真正瞭解，致出現不應有之情緒波動反應，此時若過於
    相信測謊結果，反而有害於正當之事實認定，又測謊檢查之
    時間過遲，攸關受測者情緒得否平復，與鑑定之精確性非無
    影響，此時間因素，事實審法院於取捨時不得不予考量；惟
    一般而言，受測者否認犯罪之供述呈現不實之情緒波動反應
    ，「不得採為有罪判決之唯一證據」，若受測者否認犯罪之
    供述並無不實之情緒波動反應，又無其他積極證據證明其被
    訴之犯罪事實，自得採為有利於受測者之認定，已據最高法
    院以九十二年度臺上字第二二八二號判決意旨闡述甚明。是
    以被告癸○○、壬○○及子○○等人前揭說謊反應，雖得據
    為對其等被訴事實之積極證據，但仍必須有其他事證相互參
    佐印證，始得認為其等被訴事實已獲嚴格之證明。亦即，測
    謊鑑定是以簡單的是否問題，判斷受測者所言是否出自本意
    ，若以其生理反應異常判斷所言非出於本意，可見其意為其
    所言之相反面，實際上相當於受測者「內心之自白」，自應
    適用自白之證據法則，不得為有罪判決之唯一證據，須以證
    據補強之。
  (十三)其他扣案物證及書證：卷附「臺南市環境改造特別預算」、
    「臺南市政府94年度單位預算」、「臺南市議會審議94年度
    總預算大會決議」、「臺南市議會第十五屆第六次定期大會
    審議資料」、「臺南市議會第十五屆第六次定期大會第二、
    三讀會錄音帶」、「臺南市議會議員發言次序表及出席狀況
    資料」、「臺南市議會第十五屆第六次定期大會93年12月8
    日及9日之議會錄影帶」、「未○○與吳三旗於93年12月9日
    在市議會活動照片卅六張」、「壬○○、癸○○、子○○於
    93年12月8日在市議會活動照片十二張」、「臺南市議會第
    十五屆第六次定期大會監視錄影帶」、「臺南市94年度各項
    資本支出費用排序及明細表中關於北區I-14-12M工程預算」
    等書證及物證（起訴書物證編號第5-12、14項），係證明系
    爭土地徵收預算案之緣起與審議經過，以及同案被告乙○○
    、吳三旗等人與午○○、未○○互動過程。該等過程，均係
    被告癸○○、子○○、壬○○所不爭執之事實，同無從證明
    該等被告是否與被告乙○○共同要求午○○交付賄賂之事實
    。
四、檢察官公訴及論告意旨又認為被告壬○○「必定知情」，被
    告乙○○始會自吳三旗領受其中七百萬元之同時，「駕車搭
    載被告壬○○」，然檢察官上述觀點，實屬「並無堅強證據
    支持下而為之推測」，且經驗上復無法排除該被告因其他原
    因（如一起前往參加其他立委候選人之造勢活動）而恰巧同
    車之合理可能，焉能僅憑單純同車之事實，認定被告壬○○
    係乙○○之共犯。
五、按犯罪事實之認定，應憑真實之證據，倘證據是否真實尚欠
    明顯，自難以擬制推測之方法，為其判斷之基礎；又認定犯
    罪事實所憑之證據，雖不以直接證據為限，間接證據亦包括
    在內，然而無論直接證據或間接證據，其為訴訟上之證明，
    須於通常一般人均不致有所懷疑，而得確信其為真實之程度
    者，始得據為有罪之認定，倘其證明尚未達到此一程度，而
    有合理之懷疑存在時，即難遽採為不利被告之認定；又採用
    情況證據認定犯罪事實，須其情況與待證事實有必然結合之
    關係，始得為之，如欠缺此必然結合之關係，其情況猶有顯
    現其他事實之可能者，據以推定犯罪事實，即非法之所許，
    最高法院五十三年臺上字第六五六號判例及九十年度臺上字
    第一九六九號判決亦足參照。依上說明，本件檢察官據以認
    定被告癸○○、子○○、壬○○等人涉犯要求賄賂罪名之證
    據，部分證據不具證據能力（被告乙○○之供述及午○○蒐
    證光碟）、部分證據完全不足證明待證爭點（證人林進崑與
    吳佩玲之證言；被告癸○○、子○○、壬○○之供述；證人
    江文雄、邱文進之證言；93年12月7日子○○與吳三旗所使
    用行動電話之通聯紀錄、監聽譯文及其他扣案或卷附書證與
    物證）；部分證據因屬傳聞、陳述過於不確定、與經驗法則
    相符或無從排除犯罪以外之可能性而過於薄弱間接（證人午
    ○○、未○○、吳三旗、戊○○、陳進義、盧崑福、辛○○
    、巳○○之供述）；僅有被告癸○○、子○○及壬○○之測
    謊報告較能積極之證明不利於該等被告涉案之情節。上述經
    本院認為過於薄弱之證據，佐以依最高法院判決意旨認為「
    不得採為有罪判決唯一證據」之測謊報告，本於推理之作用
    交叉分析、綜合判斷，本院仍認為不能使本院產生該三名被
    告參與要求午○○賄賂行為之確信，揆諸前揭最高法院關於
    證據裁判主義之說明，該等被告即應為無罪判決之諭知。
、被告甲○○之部分：
一、訊據被告甲○○固供承於93年12月9日依其父即被告乙○○
    之囑，前往「丸三餐廳」自被告吳三旗手中受領其中五百萬
    元，並將之載往臺南市○○區○○路四段三二四號健友撞球
    場樓上閣樓之機房內，途中並遇不詳人士攔車追逐等事實，
    但堅決否認有何隱匿證據情事，辯稱：伊僅係奉父命取回現
    金，不知道該筆五百萬元是否為關於他人犯罪之證物，伊並
    無隱匿他人罪證之故意與行為等語。
二、按刑法第165條隱匿關於他人刑事證據罪，除行為人須有隱
    匿之行為外，並以行為人知悉其所隱匿者，係關於他人刑事
    被告案件之證據，為其構成要件。如行為人隱匿特定物品之
    原因，係出於其他目的（如防盜、保守特定私人祕密等），
    尚不能以該罪相繩。又上述構成要件，須以嚴格之證明（最
    高法院八十八年度臺上字第五九七七號判決意旨參照），如
    證據不足以令法院產生刑事被告「確已知悉所隱匿之物品是
    為他人案件之證據」之心證，依前述證據裁判主義之說明，
    自應為有利於被告之認定，應先敘明。
三、本件檢察官認為被告甲○○涉犯上述隱匿刑事證據罪，依起
    訴書之記載以及公訴檢察官論告之意旨，應係以下述事證，
    為其主要之論據：(1)被告乙○○、吳三旗及甲○○分別供稱
    被告甲○○於93年12月9日因乙○○交待而前往「丸三餐廳
    」自被告吳三旗受領五百萬元，並將之藏置於其姊夫經營之
    健友撞球場樓上閣樓之機房內之事實。(2)臺灣臺南地方法院
    檢察署93年12月9日搜索、扣押筆錄及查獲上開現金照片十
    幀，照片中顯示現金原放置於機房內，外層先以麻布袋包覆
    偽裝。(3)監聽錄音及譯文顯示，93年12月9日當日被告乙○○交待被告吳三旗將五百萬元交付被告甲○○、甲○○電詢
    吳三旗於遭攔查如何決定行止、吳三旗電詢甲○○情況，並
    交待甲○○前往第七信用合作社及文具店之過程。(4)依實施
    跟監勤務之司法警察辰○○所證，被告甲○○於該警員表明
    警察身份之後，仍轉向逃逸，並以每小時一百四十公里以上
    之速度（起訴書載稱時速約一百七十公里）飛車往安南區方
    向疾駛。待其他檢警人員逕行拘提之後，始供出藏置現金之
    處所。
    (5)被告甲○○為被告乙○○之子，衡情應無不知其父要求賄
    賂情事之可能。
四、第查：
  (一)本件關於「被告甲○○於94年12月9日中午，經乙○○之通
    知而前往臺南市○○○路「丸三餐廳」停車場，向吳三旗取
    得午○○所交付之一千二百萬元中之五百萬元後，駕駛車號
    TL-6792號自小客車，駛往臺南市○○區○○路四段三二四
    號健友撞球場，途中曾經高速行駛，並將上開五百萬元放置
    於撞球場樓上閣樓之機房中」之事實，是為本件被告甲○○
    所不爭執之事實（見本院卷二第88頁，審理計劃書不爭執事
    項第19、20點），況被告吳三旗於偵審中之供述，從未提及
    被告甲○○是否知悉上述五百萬元之來源，故前述被告吳三
    旗、甲○○等人一致之供述，對於判斷此部分因被告甲○○
    之抗辯而形成之爭點，並無幫助（被告乙○○之供述對於其
    他被告並無證據能力，業如前述）。
  (二)本件依搜索扣押筆錄及查獲上述五百萬元過程之照片顯示，
    （見偵一卷第12、13頁、偵二卷第113-117頁），該筆五百
    萬元現金原放置於撞球場樓上閣樓之機房內，外層先以麻布
    袋包覆偽裝，堪認被告甲○○確實有將之隱匿以使不為他人
    發現查獲之意思。然「隱匿之行為」與「隱匿之原因」係屬
    不同之概念，隱匿他人交付鉅額現金之可能原因甚多，非僅
    「藏匿他人罪證」一端，亦有可能因懷疑遭不法人士覬覦而
    為之保全財物手段、或因欲對其他家族成員保守祕密而為之
    手法（如藏私房錢）等。尚難遽依短時間內之藏置行為，率
    予反向推論而認為藏匿人知悉該等財物為關係他人刑事案件
    之證據。
  (三)依卷附監聽譯文雖顯示93年12月9日當日，被告乙○○、吳
    三旗與甲○○三方面，交待如何將五百萬元現金交付被告甲○○，以及甲○○因遭警攔查後之慌張反應如前所述（見偵
    七卷第285-286頁）。然被告甲○○係因其父乙○○之交待
    而往取上述五百萬元現金，已如前述，此等通話內容於爭點
    之判斷上並無意義。又被告甲○○無預警地遭警攔查後，產
    生慌張不知所措並電詢吳三旗以定行止，要屬一般常人保管
    鉅款遭逢不測之干擾後之合理反應，同難據此而認為被告甲○○知悉上述五百萬元鉅款為其父犯罪之證據。況且經審視
    本件全卷監聽譯文，並無可以獲致「被告甲○○知悉該五百
    萬元係其父要求午○○賄賂財物」心證之通話內容，如此卷
    附監聽譯文，當然不能憑以認定被告甲○○具有犯罪之故意
    。
  (四)證人即司法警察辰○○於本院審理時，到庭證述略以：當天
    我們支援黑金小組．．．後來我們決定跟監被告甲○○所駕
    駛之賓士車．．．，這部車一直開到中華北路要往安南區的
    一個橋下後，作勢停在路邊，我們判斷他是要看是否有人跟
    監，我們就超車把他攔截下來，我下車跟他喊「警察、下車
    」，但是他車窗是關著的，他有遲疑的動作，至於他是否聽
    到要問他自己（不能確定），甲○○的車子稍事前進後退的
    動作後，車頭就轉向往安南區衝出去，我一直尾隨，但是他
    的時速非常快，我開到時速一百四十公里還追不上，我就通
    報檢察官．．．，最後這部車是出現在乙○○家中，是被檢
    察官那組攔截到的，當時他的車裡面現場並沒有取出贓款，
    是我問他，跟他說我們整個跟監的過程，並告訴他此部分贓
    款沒有取出，會對他不利，我們詢問他所去的地方，及手機
    撥打到那裡過，甲○○才說贓款藏放的地點．．．上開過程
    中甲○○沒有提及錢的性質，他有說到是吳三旗或者是乙○○打電話叫他去那邊等人，甲○○說他什麼都不知道等語（
    見本院卷二第P242-249頁）。依該警員之證詞，應不足以確
    定緊閉車窗之被告甲○○於辰○○對其高喊「警察、下車」
    之時，已知悉辰○○之警察身分。是以被告甲○○辯稱懷疑
    自己遭搶而奔逃，即非全無可信之理，如此即難依被告甲○○逃避警察攔檢以及高速駕車之過程，論斷其知悉上述五百
    萬元係他人犯罪之證據。
  (五)按犯罪事實之認定，不能以擬制推測之方法為判斷之基礎，
    業如前述。故被告甲○○與乙○○之身分關係，當然不能代
    替證據而擬制推測被告甲○○必然知情，固不待言。
五、綜上各節，本件並無充份證據足以產生被告甲○○知悉其父
    乙○○犯罪情節，並知悉取自被告吳三旗之五百萬元係其父
    或其他人刑事案件之證據，依罪疑唯輕之證據法則，自應為
    被告甲○○有利之認定，依法應諭知無罪之判決。
據上論斷，應依刑事訴訟法第299條第1項前段、第301條第1項，
貪污治罪條例第5條第1項第3款、第3條、第8條第2項前段、第17
條，刑法第11條前段、第28條、第37條第2項，判決如主文。
本案經檢察官庚○○到庭執行職務。
中    華    民    國    95    年    4     月    6     日
                  刑事第四庭    審判長法  官  宋明中
                                      法  官  朱中和
                                      法  官  陳欽賢
以上正本證明與原本無異。
如不服本判決，應於判決送達後10日內，向本院提出上訴狀。
                                      書記官  陳麗雅
中    華    民    國    95    年    4     月    6     日
附錄本案論罪科刑法條全文：
貪污治罪條例第5條第1項第3款
有下列行為之一者，處7年以上有期徒刑，得併科新台幣6千萬元
以下罰金：
三、對於職務上之行為，要求、期約或收受賄賂或其他不正利益
    者。


司法院資訊處製作；財團法人民間司法改革基金會備份。
